【裁判字號】    97,勞上,9
【裁判日期】    970715
【裁判案由】    給付資遣費等
【裁判全文】
臺灣高等法院民事判決                   97年度勞上字第9號
上  訴  人  丁○○
            甲○○
            戊○○
共      同              樓
訴訟代理人  張立中律師
被  上訴人  國華產物保險股份有限公司
清  理  人  財團法人保險事業發展中心
法定代理人  己○○
訴訟代理人  乙○○
            丙○○
上列當事人間請求給付資遣費等事件，上訴人對於中華民國96年
11月16日臺灣臺北地方法院96年度勞訴字第85號第一審判決提起
上訴，本院於97年7月1日言詞辯論終結，判決如下：
    主      文
上訴駁回。
第二審訴訟費用由上訴人丁○○負擔新台幣壹萬肆仟捌佰陸拾伍
元、由上訴人甲○○負擔新台幣貳萬肆仟伍佰壹拾柒元、由上訴
人戊○○負擔新台幣貳萬陸仟貳佰玖拾玖元。
    事實及理由
一、查被上訴人國華產物保險股份有限公司經行政院金融監督管
    理委員會（下稱金管會）依民國96年7月18日修正前（以下
    未稱修正前者，係指現行保險法）保險法第149條第3項第3
    款之規定勒令停業，並委託財團法人保險事業發展中心為清
    理人，自94年11月18日起進駐清理，有金管會94年11月18日
    金管保一字第09402504002號函影本在卷可稽（見原法院96
    年度北勞調字第43號卷第36頁），而財團法人保險事業發展
    中心之法定代理人原為曾武仁，嗣已變更為己○○，有法人
    登記證書足憑（見本院卷第106頁），其聲明承受訴訟，核
    無不合，應予准許。
二、上訴人主張：被上訴人為經營產物保險業務公司，近因財務
    發生困難，於94年11月間遭主管機關金管會勒令停業清理中
    ，並委請財團法人保險事業發展中心擔任其清理人，而上訴
    人原均任職於被上訴人公司，其中上訴人丁○○、甲○○業
    經被上訴人於95年2月及6月間資遣，並核發預告期間工資及
    部分資遣費，惟被上訴人尚應給付上訴人丁○○資遣費新台
    幣（下同）901,107元、上訴人甲○○資遣費1,549,392元，
    上訴人戊○○則已於95年6月間申請退休獲准，被上訴人尚
    積欠退休金1,665,944元未予給付。又由於被上訴人之債務
    超過債權，若使上訴人之資遣費及退休金請求權與其他普通
    債權人之債權居於同一受償地位，勢必使上訴人之資遣費及
    退休金債權有不足受償之虞，被上訴人亦否認上訴人之資遣
    費及退休金債權有受償優先權，為求上訴人之資遣費及退休
    金請求權獲十足清償或獲較高成數清償，即有確認上訴人之
    資遣費及退休金請求權之受償優先地位之必要。另依保險法
    第149條之10第1項規定，保險業於經主管機關勒令停業進行
    清理時，第三人對該保險業之債權，除依訴訟程序確定其權
    利外，非依前條第1項規定之清理程序，不得行使。故上訴
    人依兩造間之僱傭關係，除得請求確認對被上訴人有資遣費
    及退休金請求之優先權外，並得請求被上訴人給付資遣費、
    退休金等，以確定被上訴人給付義務發生時間及遲延責任之
    起訖。又依清算之制度設計目的觀察，清算原係以法人解散
    ，法人格消滅後，為終局分配剩餘財產之法定程序，凡法人
    於解散前所進行之程序均非屬清算或近似清算程序，依保險
    法第149條第4、5項（即修正前同條第3、4項）之規定，主
    管機關得依情節之輕重分別為監管、接管、勒令停業清理、
    命令解散之處分，而於解散後方有清算程序，上開處分之性
    質及程序各不相同，清理之實質內容並非接近於清算。而重
    整裁定或破產裁定後發生之債權是否有優先權，概以是否屬
    財團之形成、管理、維持、分配所生之花費而定，此觀之公
    司法第312條第1項、破產法第97條之規定自明，財團管理人
    聘僱員工收取債權及管理公司資產，係屬形成、管理財團之
    行為，因而發生之薪資報酬亦應屬財團費用或財團債務，勞
    動契約一經成立，因僱傭及其年資而生之薪資、休假、資遣
    、退休等公法所強制規定成立之多項法律關係即一體適用，
    不得割裂；勞動契約一經成立，其多項法律關係不會因發生
    破產、重整裁定或清理處分而一部或全部終止；在破產、重
    整裁定或清理處分之前及之後各發生之僱傭年資應併計，效
    果一律；財團管理人聘僱員工從事形成、管理財團之工作，
    無論履行勞動雙務契約中之薪資給付義務，或因休假、資遣
    、退休而生之不休假獎金、資遣費、退休金給付義務，若非
    屬財團費用，即屬財團債務，均有優先受償權。況清理人於
    94年11月18日進駐被上訴人公司，即下令停止營業，並要求
    全體在職員工全力收取債權，則94年11月18日至95年5月16
    日間清理人留用被上訴人之員工，顯係從事收取債權、管理
    及維持被上訴人資產之工作，其所應發給之薪資、不休假獎
    金、資遣費、退休金即具有優先權等情（原審判命被上訴人
    應給付上訴人丁○○901,107元及自95年3月22日起算之法定
    利息、上訴人甲○○1,549,392元及上訴人戊○○1,665,944
    元暨均自95年7月13日起算之法定利息，而駁回上訴人其餘
    之訴，上訴人僅就確認債權之受償優先權存在部分提起上訴
    ，未據被上訴人聲明不服，逾此部分不在本院審理範圍）。
    並上訴聲明：(一)原判決主文第三項中，關於駁回確認丁○○
    對被上訴人901,107元債權之受償優先權存在部分、駁回確
    認甲○○對被上訴人1,549,392元債權之受償優先權存在部
    分、駁回確認戊○○對被上訴人1,665,944元債權之受償優
    先權存在部分，均廢棄。(二)前項廢棄部分，改判確認丁○○
    對被上訴人901,107元債權之受償優先權存在，及確認甲○
    ○對被上訴人1,549,392元債權之受償優先權存在，並確認
    戊○○對被上訴人1,665,944元債權之受償優先權存在。
三、被上訴人則以：其因財務狀況顯著惡化，於94年11月18日經
    主管機關金管會依修正前保險法第149條第3項第3款規定命
    停止營業進行清理，並同時指定由財團法人保險事業發展中
    心擔任清理人進行清理程序，而上訴人丁○○、甲○○為於
    清理程序中遭資遣之員工，上訴人戊○○為已退休員工，均
    非清理人為清理目的所僱用，因被上訴人除依法提撥退休準
    備金於中央信託局外，尚有一「職工退休金信託專戶」，中
    央信託局帳戶由所有符合退休條件人員依比例分配之，至「
    職工退休金信託專戶」則由員工代表組成之勞工退休金監督
    管理委員會決議，依據退休人員於中央信託局帳戶分配不足
    額之數額及被資遣員工之資遣費數額比例分配，被上訴人已
    於95年9月27日完成該專戶分配作業，合計每名退休人員約
    已領取40%之退休金，資遣人員則已領取約16%之資遣費，故
    上訴人丁○○、甲○○尚未受償之資遣費債權金額僅分別為
    901,107元、1,549,392元，上訴人戊○○尚未受償之退休金
    債權金額則為1,665,944元。又依保險法第149條之5第1項、
    第149條之9第3項、修正前保險法第149條之10第1項及第6項
    規定，保險業於清理期間，依法享有優先權之債權為清理人
    之報酬及因執行職務所生之費用、已屆清償期之職員薪資、
    清理人因執行清理職務所生之費用及債務，至上訴人所主張
    員工資遣費及退休金則無優先權，前經被上訴人多次向保險
    業主管機關金管會、勞工主管機關行政院勞工委員會請求解
    釋，該等機關均無法給予正面之肯定答覆，專家學者亦咸認
    員工之資遣費及退休金並無優先權，故上訴人所主張資遣費
    及退休金債權並無優先於清理債權受清償之優先權，被上訴
    人只得依法將該等尚未獲償之債權列入清理債權，俟清理程
    序完結時，依比例給付等語置辯。並答辯聲明：上訴駁回。
四、上訴人主張被上訴人因財務狀況惡化，於94年11月18日經主
    管機關金管會依修正前保險法第149條第3項第3款規定勒令
    停業進行清理，並指定由財團法人保險事業發展中心擔任清
    理人，而上訴人原均任職於被上訴人公司，上訴人丁○○、
    甲○○分別經被上訴人於95年2月及6月間資遣，上訴人戊○
    ○則於95年6月間申請退休獲准，被上訴人尚積欠上訴人丁
    ○○資遣費901,107元、上訴人甲○○資遣費1,549,392元及
    上訴人戊○○退休金1,665,944元等情，業據其提出公司基
    本資料查詢、金管會94年11月18日金管係一字第0940250400
    1號函、被上訴人公司清理人財團法人保險事業發展中心94
    年12月22日（94）保清字第0068號公告等影本為證（見原法
    院96年度北勞調字第43號卷第6至11頁），復為被上訴人所
    不爭執，自堪信為真實。
五、上訴人主張其資遣費及退休金債權有不足受償之虞，被上訴
    人亦否認上訴人有受償優先權，為求上訴人之資遣費及退休
    金債權獲十足清償或獲較高成數清償，即有確認上訴人之資
    遣費及退休金債權之受償優先地位之必要云云。被上訴人則
    以依保險法第149條之5第1項、第149條之9第3項、修正前保
    險法第149條之10第1項及第6項規定，保險業於清理期間，
    依法享有優先權之債權為清理人之報酬及因執行職務所生之
    費用、已屆清償期之職員薪資、清理人因執行清理職務所生
    之費用及債務為限，至上訴人所主張員工資遣費及退休金則
    無優先權等語。是兩造之爭執點厥為：上訴人之資遣費及退
    休金債權於保險業清理程序中有無優先於清理債權受清償之
    權？爰審究如下：
  (一)按保險業因業務或財務狀況顯著惡化，不能支付其債務，或
    無法履行契約責任或有損及被保險人權益之虞時，主管機關
    得依情節之輕重，分別為下列處分：一派員監管。二派員接
    管。三勒令停業派員清理。四命令解散。依前項規定監管、
    接管、停業清理或解散者，主管機關得委託相關機構或具有
    專業經驗人員擔任監管人、接管人、清理人或清算人；其有
    涉及安定基金補償事項時，並應通知安定基金配合辦理，修
    正前保險法第149條第3項、第4項定有明文。參酌該規定之
    立法說明：「為確保保險業之健全經營並保障保戶權益，對
    於違規或經營管理不善之保險業，明定主管機關得視缺失情
    節之輕重，施以不同之處置，以迅速有效平息保險業危險。
    一增加主管機關之處分權限及據以處分之事由，對於違反法
    令、章程或有礙健全經營之虞或發生清償能力問題之保險業
    ，主管機關得依情節之輕重，適用為必要之處分，以導正其
    缺失」，及其立法理由：「一依原條文規定，主管機關對問
    題保險業之處理機制，尚有未盡完備之處，爰參考銀行法部
    分條文修正有關主管機關得據以處分之事由。二主管機關之
    處分措施方面，就保險業問題之輕重及是否有失卻清償能力
    而分別採取必要處理」，可知上開規定係在賦予主管機關得
    介入經營狀況出現問題之保險公司之權限，是主管機關得按
    其情節之輕重為派員監管、派員接管、勒令停業派員清理及
    命令解散四種處分，若為勒令停業派員清理處分時，主管機
    關得委託清理人，若為命令解散處分時，則得委託清算人。
    又依保險法第149條之4規定，為命令解散處分之清算程序，
    其為公司組織者，準用公司法關於股份有限公司清算之規定
    ；為勒令停業派員清理處分則依修正前保險法第149條之8至
    第149條之11所規定之程序辦理，且保險法第149條第4項、
    第149條之5、修正前第149條之6均將清理與清算併列規定，
    顯見清算與清理並不相同，堪認清理程序乃為保險法所特別
    規定。因此，主管機關如已對保險公司為勒令停業派員清理
    處分時，即應適用保險法所規定之清理程序，而無再適用保
    險法及公司法清算程序之餘地。
  (二)次按類推適用，係就法律未規定之事項，比附援引與其性質
    相類似之規定，加以適用，為基於平等原則及社會通念以填
    補法律漏洞的方法，倘無法律漏洞，自不生類推適用而補充
    之問題。又所謂之法律漏洞，乃指違反法律規範計劃、意旨
    的不完整性，法律所未規定者，並非當然構成法律漏洞，端
    視其是否違反法律規範意旨、計劃及立法者之是否有意沉默
    而定。查：
    1.被上訴人係經金管會依修正前保險法第149條第3項第3款
      之規定勒令停業，並委託財團法人保險事業發展中心為清
      理人進駐清理，而該勒令停業派員清理處分乃依修正前保
      險法第149條之8至第149條之11所規定之程序辦理，其中
      修正前保險法第149條之10係關於清理債權，該條第1項規
      定：「保險業經主管機關勒令停業進行清理時，第三人對
      該保險業之債權，除依訴訟程序確定其權利者外，非依前
      條第1項規定之清理程序，不得行使」，其立法理由為：
      「保險業一經主管機關清理時，第三人對該保險業之債權
      應一律依清理程序平均受償，以保障所有債權人之權益，
      爰參考破產法第99條規定增訂第1項」；同條第4項規定：
      「下列各款債權，不列入清理︰一債權人參加清理程序為
      個人利益所支出之費用。二保險業停業日後債務不履行所
      生之損害賠償及違約金。三罰金、罰鍰及追繳金」，其立
      法理由為：「受清理保險業由清理人為總清理，需收取債
      權、了結現務並出售資產後，始能對債權人為平均清償，
      並為求清理程序之簡化與順利進行及維持債權人間公平受
      償起見，爰參考破產法第103條規定，訂定第4項明定不列
      入清理之債權」；同條第5項規定：「在保險業停業日前
      ，對於保險業之財產有質權、抵押權或留置權者，就其財
      產有別除權；有別除權之債權人不依清理程序而行使其權
      利。但行使別除權後未能受清償之債權，得依清理程序申
      報列入清理債權」，其立法理由為：「參考破產法第108
      條規定訂定第5項，使具有別除權之債權人，得不依清理
      程序行使其權利，而優先受清償」；同條第6項規定：「
      清理人因執行清理職務所生之費用及債務，應先於清理債
      權，隨時由受清理保險業財產清償之」，其立法理由為：
      「參考破產法第97條規定訂定第6項」；同條第8項規定：
      「債權人依清理程序已受清償者，其債權未能受清償之部
      分，對該保險業之請求權視為消滅。清理完結後，如復發
      現可分配之財產時，應追加分配，於列入清理程序之債權
      人受清償後，有剩餘時，第4項之債權人仍得請求清償」
      ，其立法理由為：「參考破產法第149條規定訂定第8項」
      ，足徵修正前保險法第149條之10第1、4、5、6、8項乃分
      別參考破產法第99、103、108、97、149條所訂定，至其
      餘未經參酌引用之破產法相關規定，顯係立法者之有意沉
      默，並非屬法律漏洞，自無類推適用之餘地。
    2.按保險業收受主管機關接管處分之通知後，應將其業務之
      經營及財產之管理處分權移交予接管人。保險業之清理，
      主管機關應指定清理人為之，並得派員監督清理之進行，
      保險法第149條之1第1項前段、修正前保險法第149條之8
      第1項前段定有明文。是主管機關就其所為接管處分，應
      委託接管人為之；就其所為勒令停業派員清理處分，則應
      委託清理人為之。又依保險法第149條之3第2項規定：「
      接管期間屆滿或雖未屆滿而經主管機關決定終止接管時，
      接管人應將經營之有關業務及財務上一切帳冊、文件與財
      產，列表移交與該保險業之代表人」，而修正前保險法第
      149條之11則規定：「清理人應於清理完結後十五日內造
      具清理期內收支表、損益表及各項帳冊，並將收支表及損
      益表於保險業所在地之新聞紙及主管機關指定之網站公告
      後，報主管機關廢止保險業許可」，顯見兩者在立法時即
      有不同之考量。參以保險法第149條之2所規定接管人之職
      務，於96年7月18日修正公布之同條第3項增列：「接管人
      接管保險業後三個月內未將全部營業、資產或負債移轉者
      ，除有重建更生之可能應向法院聲請重整外，應報請主管
      機關為清理之處分。上述期限，必要時接管人得向主管機
      關申請展延」，其立法理由為：「為避免接管期限過長，
      陷入實質經營困境配合，有必要限制接管期間以督促接管
      人早日結束接管，故增列接管人在評估受接管保險業有重
      建更生之可能時，應聲請法院重整；在評估受接管保險業
      無重建更生之可能時，則應報請主管機關為清理之處分，
      以利問題保險業之處理，爰增列第三項」；並增列第6項
      規定：「接管人依本法聲請重整之保險業，不以公開發行
      股票或公司債之公司為限，且其重整除本法另有規定外，
      準用公司法有關重整之規定」，益徵清理處分除為了結現
      務、收取債權及清償債務外，並無維持企業之目的，與重
      整係以圖企業更生為目的之制度顯有不同，自難加以比附
      援引，即不生類推適用公司法有關重整規定之問題。
  (三)上訴人主張清理人於94年11月18日進駐被上訴人公司，即下
    令停止營業，並要求全體在職員工全力收取債權，收取見大
    部分成效後，於95年2月11日即資遣一半員工，上訴人丁○
    ○即於該日遭資遣，嗣於95年5月16日完成營業及資產相關
    作業交割程序時再資遣另一半員工，上訴人戊○○遂遭資遣
    ，上訴人戊○○亦獲准退休，則94年11月18日至95年5月16
    日間清理人留用被上訴人之員工，顯係從事收取債權、管理
    及維持被上訴人資產之工作，所應發給之薪資、不休假獎金
    、資遣費、退休金即具有優先權云云。被上訴人則以上訴人
    並非受清理人為清理目的所僱用，被上訴人應支付之資遣費
    及退休金係屬因僱傭契約所生之債務，其本質非為清理人因
    執行清理工作而支出之費用或負擔之債務，故無優先受償權
    等語。查：
    1.按解釋法規為著重法規之安定性、客觀性，衡需注重法規
      文字之文義，以謀一般確實性之達成。依修正前保險法第
      149條之10第6項規定：「清理人因執行清理職務所生之費
      用及債務，應先於清理債權，隨時由受清理保險業財產清
      償之」，其立法理由為：「參考破產法第97條規定訂定第
      6項」，而破產法第97條係規定：「財團費用及財團債務
      ，應先於破產債權，隨時由破產財團清償之」，至於「財
      團費用」及「財團債務」之範圍，破產法第95條、第96
      條固分別定有明文，惟並未經保險法之清理程序所參酌引
      用，自難加以援引解釋之，則修正前保險法第149條之10
      第6項規定所稱「因執行清理職務所生之費用及債務」，
      依其法規之文義解釋，應指清理人自清理程序開始起，執
      行修正前保險法第149條之8所規定了結現務、收取債權及
      清償債務之職務所生之費用及各種債務，並不包括非清理
      人所為而於進行清理程序前已發生之費用或債務。
    2.上訴人主張其原均任職於被上訴人公司，上訴人丁○○、
      甲○○分別經被上訴人於95年2月及6月間資遣，於清理程
      序期間係從事收取債權、管理及維持被上訴人資產之工作
      ，所應發給之資遣費即具有優先權云云。被上訴人則以其
      應支付之資遣費係屬因僱傭契約所生之債務，故無優先受
      償權等語。按依勞動基準法第17條規定，雇主依同法第16
      條規定基於同法第11條、第13條規定之事由片面終止勞動
      契約時，應給付資遣費，其法意為基於雇主本身原因，或
      不可歸責於勞工之原因而片面終止工作契約時，雇主應給
      付資遣費，以資平衡勞工平日喪失工作機會之損失，則被
      上訴人所應給付予上訴人丁○○及甲○○之資遣費，係屬
      被上訴人依法用以平衡上訴人丁○○及甲○○喪失工作機
      會之損失，其性質核與清理人為執行了結現務、收取債權
      及清償債務之職務所生之費用及各種債務不同，即不具有
      優先權，上訴人此部分之主張，自屬無據。
    3.上訴人主張94年11月18日至95年5月16日間清理人留用被
      上訴人之員工，係從事收取債權、管理及維持被上訴人資
      產之工作，所應發給上訴人戊○○之退休金應具有優先權
      云云，惟為被上訴人所否認。依退休金之經濟性格觀之，
      工資本質上係勞工提供勞動力之價值，退休金之性質為「
      延期後付」之工資，為勞工當然享有之既得權利，於勞工
      退休時支付，即退休金之性質並非單純雇主為保障退休勞
      工之基本生活所為之給予或酬勞金，而係屬工資之一種，
      僅其給付之時點係至員工退休時始有請求權，非屬清理人
      為執行職務所生之費用及債務，上訴人主張被上訴人所應
      發給上訴人戊○○之退休金具有優先權云云，洵無足取。
六、綜上所述，上訴人請求確認丁○○對被上訴人901,107元債
    權之受償優先權存在，及確認甲○○對被上訴人1,549,392
    元債權之受償優先權存在，並確認戊○○對被上訴人
    1,665,944元債權之受償優先權存在，為無理由，不應准許
    。原審就此部分為上訴人敗訴之判決，經核並無違誤。上訴
    意旨就此部分指摘原判決不當，求予廢棄改判，為無理由，
    應予駁回。
七、本案事證已臻明確，兩造其餘主張、陳述及所提之證據，經
    審酌後認與判決結果不生影響，爰不一一論述。另上訴人雖
    請求傳喚證人蔡德榕、邱泰源，惟核其聲請該二人作證之待
    證事項乃關於清理人要求上訴人全力收取應收帳款，待未收
    款遞減，人力需求漸降，被上訴人方資遣一部分員工，至收
    取完竣，人力需求已無，被上訴人即資遣全部員工等事實，
    縱令屬實，惟仍不能為上訴人有利之判決，業經本院審酌論
    斷如上，核無再行傳喚之必要，附此敘明。
八、據上論結，本件上訴為無理由，爰依民事訴訟法第449條第1
    項、第78條，判決如主文。
中    華    民    國    97    年    7     月    15    日
                        勞工法庭
                        審判長法  官  張劍男
                              法  官  翁昭蓉
                              法  官  陳昆煇
正本係照原本作成。
如不服本判決，應於收受送達後20日內向本院提出上訴書狀，其
未表明上訴理由者，應於提出上訴後20日內向本院補提理由書狀
（均須按他造當事人之人數附繕本）上訴時應提出委任律師或具
有律師資格之人之委任狀；委任有律師資格者，另應附具律師資
格證書及釋明委任人與受任人有民事訴訟法第466條之1第1項但
書或第2項（詳附註）所定關係之釋明文書影本。
中    華    民    國    97    年    7     月    15    日
                              書記官  鐘秀娥
附註：
民事訴訟法第466條之1（第1項、第2項）：
對於第二審判決上訴，上訴人應委任律師為訴訟代理人。但上訴
人或其他法定代理人具有律師資格者，不在此限。
上訴人之配偶、三親等內之血親、二親等內之姻親，或上訴人為
法人、中央或地方機關時，其所屬專任人員具有律師資格並經法
院認為適當者，亦得為第三審訴訟代理人。


司法院資訊處製作；財團法人民間司法改革基金會備份。
